【裁判字號】    95,上更(二),152
【裁判日期】    950817
【裁判案由】    貪污治罪條例
【裁判全文】
臺灣高等法院刑事判決             95年度上更(二)字第152號
上  訴  人  臺灣臺北地方法院檢察署檢察官
上  訴  人
即  被  告  甲○○
選任辯護人  李成功律師
            張振興律師
上列上訴人，因被告違反貪污治罪條例案件，不服臺灣臺北地方
法院90年訴字第615號，中華民國91年5月20日第一審判決（起訴
案號：臺灣臺北地方法院檢察署89年度偵字第22849號、第22851
號）提起上訴，經本院判決後，由最高法院發回審理，本院判決
如下：
    主  文
原判決關於甲○○部分撤銷。
甲○○連續依據法令從事公務之人員，對於非主管之事務，明知
違背法令，利用職權機會圖私人不法利益，因而獲得利益，處有
期徒刑伍年陸月，褫奪公權參年。
    事  實
一、甲○○為行政院衛生署藥政處（下稱藥政處）第四科之薦任
    技士，負責國產及輸入藥品查驗登記、工廠資料備查及專案
    計畫等業務，係依據法令從事公務之人員。臺灣汎生製藥廠
    股份有限公司（下稱臺灣汎生公司）向藥政處申請藥品查驗
    登記，經常由其承辦，因而與該公司負責人己○○、總經理
    戊○○○熟識，交往密切，竟自民國（下同）87年起，基於
    圖臺灣汎生公司不法利益之概括犯意，應己○○及戊○○○
    之要求，陸續利用調閱藥品查驗登記檔案機會，對於非主管
    之事務，利用職權機會，將職務上持有瑞安大藥廠股份有限
    公司（下稱瑞安大藥廠公司）之增骨密注射液（ CALCININ
    INJECTION ）、台灣百靈佳殷格翰股份有限公司（下稱臺灣
    百寧公司）之得伏寧咽喉消炎噴霧液（DIFFLAM ANTI—INFL
    AMMATORY）、台灣諾華股份有限公司（下稱臺灣諾華公司）
    之善得錠注射液（SANDOSTAIN AMPOULES ）、友穗貿易股份
    有限公司（下稱友穗公司）之雷可孚注射液（RECOFOL INJE
    CTION ）、瑞士藥廠股份有限公司（下稱瑞士藥廠公司）之
    克慮平錠（ CLOZAPINE）、生達化學製藥股份有限公司（下
    稱生達製藥公司）之沛迅靜脈注射液（PEFAXIN，I．V．INJ
    ECTION）、台灣永光化學工業股份有限公司（下稱臺灣永光
    化學公司）之前列地爾（ ALPROSTADIL）藥品，查驗登記之
    中華民國國防以外應秘密之文書資料，以郵寄至台灣汎生公
    司或親自於藥政處樓下交付之方式，洩漏予己○○及戊○○○，戊○○○則將該等文書資料交付予不知情之臺灣汎生公
    司研發部門人員，並指示研發部門人員參考該等文件內容，
    以相同方法及原料製造相類似藥品，並就依此所製作臺灣汎
    生「治喉痛漱口液」、「克腦寧錠」、「伏菌注射液」藥品
    ，分別向藥政處申請藥品許可證後行銷於市面，使得汎生公
    司節省藥品研發費用或授權成本，直接圖利臺灣汎生公司，
    總計使汎生公司獲得逾新台幣 750萬元以上不法利益（研發
    及授權成本涉及廠商機密，上述金額以最低限度估計）。
二、案經法務部調查局航業海員調查處移送臺灣台北地方法院檢
    察署檢察官偵查起訴。
    理  由
一、訊據上訴人即被告（下稱被告）甲○○，固坦承有將職務上
    所持有之前述公司查驗登記資料交予己○○、戊○○○夫婦
    之情事，惟矢口否認有何圖利或洩密或期約不正利益之犯行
    ，並先後辯稱：瑞安大藥廠公司增骨密注射液等藥品，均非
    專利產品，而屬專利已過期藥品，各該藥品查驗登記資料，
    在行政院衛生署檔案中未被列為機密文書，且各藥品均收載
    於各國藥典或相關公開之典籍，任何人均可由各國藥典或公
    開典籍查閱相關資料。又上述典籍資料公開之內容，包含其
    藥品之成分、規格、性能、製法之要旨、檢驗規格與方法等
    ，顯見其交付予臺灣汎生公司資料，並未逾越前述公開資料
    範圍，自未洩密。被告基於為民服務，提供相關資料使製藥
    廠商，瞭解辦理藥品查驗程序所需注意事項，汎生公司既非
    不能由其他途徑獲取該等資料，被告所提供資料之行為，祇
    是讓汎生公司研發部在工作上較為輕鬆而已，且取得查驗登
    記資料與研發成本亦屬二事，因汎生公司申請同性質藥品，
    仍須要實際研發實作，故本件並未有何金錢利益，自無圖利
    臺灣汎生公司之情事云云。被告選任辯護人則為被告辯稱：
    台灣永光公司之前列地爾係調查員在被告住處查獲，乃係備
    查廠參考之用，而其他六件資料之交付，並未圖利汎生公司
    ，且汎生公司僅生產治喉痛漱口液、克腦寧錠、伏菌注射液
    ，並未生產其他三家廠商之類似藥品，而公務員明知違背法
    令圖利，該法令係包括法律、法律授權之法規命令、職權命
    令、委辦規則等，對多數不特定人民就一般事項所作對外發
    生法律效果之規定而言，衛生署檔案中既未將上開文書資料
    ，列為機密文書，形式上非屬刑法第132 條之文書，被告交
    付行為，自未洩密，亦未構成圖利罪。又汎生公司所生產之
    治喉痛漱口液，與台灣百靈公司之得伏寧咽喉消炎噴霧液，
    係屬不同「劑型」，汎生公司所生產之克腦寧錠係100 公絲
    ，與瑞士製藥公司之克慮平錠係25公絲，有所不同，且須提
    供「生體相等性實驗」，而汎生公司所生產之伏菌注射液，
    並無參考生達公司沛迅靜脈注射液查驗資料必要，其他廠商
    所陳稱之研發成本甚為抽象，不足以認定被告有圖利台灣汎
    生公司不法利益之結果。惟查：
(一)被告於偵審中供承：自74年8 月任職藥政處第四科薦任技士
    ，負責國產及輸入藥品查驗登記、工廠資料備查及專案計畫
    等業務，且為臺灣汎生公司申請藥品許可證查驗登記案承辦
    人員等情在卷，並有行政院衛生署藥政處89年12月8 日衛署
    藥處字第089Ｆ008831號函檢附資料可稽（參見22851號偵查
    卷89至96頁、他字卷59至65頁），是被告甲○○乃依據法令
    從事公務之人員，洵堪認定。
(二)被告將瑞安大藥廠公司之增骨密注射液、臺灣百寧公司之得
    伏寧咽喉消炎噴霧液、臺灣諾華公司之善得錠注射液、友穗
    公司之雷可孚注射液、瑞士藥廠公司之克慮平錠、生達製藥
    公司之沛迅靜脈注射液、臺灣永光化學公司之前列地爾藥品
    查驗登記之文書資料（包括藥品之處分、製程、原料檢驗規
    格及方法、原料檢驗成績、成品檢驗規格及方法、成品檢驗
    成績、試驗紀錄表、安定試驗之規格方法等文件），以郵寄
    至汎生公司或親自於藥政處樓下交付之方式，交予己○○及
    戊○○○，戊○○○則將該等文件交付予不知情之臺灣汎生
    公司研發部門人員，並指示研發部門人員參考該等文件內容
    ，以相同方法及原料製造相類似藥品，就依此所製臺灣汎生
    公司之「治喉痛漱口液」、「克腦寧錠」、「伏菌注射液」
    藥品，分別向藥政處申請藥品許可證後，行銷於市面等情，
    業據被告供承不諱，並經同案被告己○○、蔡陳雪櫻、證人
    即臺灣汎生公司研發部經理吳學智（91年間改名為吳學明）
    證述綦詳，復有吳學智所提供由甲○○交付予蔡陳雪櫻外國
    藥廠INGELHEIM製作之DIFELAM  ANTI-INFLAMMATORY THROAT
      SPRAY、SANDOZ製造之SANDOSTATIN及國內瑞安大藥廠製造
    SALCATONIN等產品藥品查驗登記資料，及行政院衛生署藥政
    處借檔單、行政院衛生署藥品許可證影本可稽，且經檢調人
    員在汎生公司、被告之住處辦公室搜獲永光化學公司等上開
    藥品查驗登記資料扣案可參，此部分交付、查獲情事，均堪
    認定，則被告選任辯護人辯稱永光公司前列地爾資料，係備
    被告查廠參考之用云云，難以採信。
(三)茲按，刑法第132條第1項之罪，係以應秘密之文書、圖畫、
    消息或物品為其客體，故如某特定人對於該項文書有請求公
    務員朗讀或令其閱覽之權利，則此項文書對於某特定人即無
    秘密之可言，又按，上訴人充郵政管理局郵務員，奉令飭查
    存戶儲款，得悉支局長有挪用儲戶儲洋未經登入賬簿情事，
    乃不即時報告總局，反將查賬不符情形，洩漏應守秘密消息
    於該支局長，致其畏罪潛逃無蹤，原審認構成洩密罪，自無
    不合（參照最高法院31年上字第288 號、25年上字第6858號
    判例意旨）。再按，公務員有絕對保守政府機關機密之義務
    ，對於機密事件，無論是否主管事務，均不得洩漏，退職後
    亦同，公務員不得假借權力，以圖本身或他人之利益，並不
    得利用職務上之機會加損害於人，公務上職務上所保管之文
    書、財務，應盡善良保管之責，不得毀損、變換、私用或借
    給他人使用，為公務員服務法第4條、第6條、第20條，各定
    有明文。另按，刑法第317條、第318條所謂「工商秘密」，
    係指工業上或商業上之秘密事實、事項、物品或資料，而非
    可舉以告人者而言，重在經濟效益之保護。茲查：
  1.證人即臺灣百寧公司經理李景瑜於調查局時供稱：「（右揭
    提示之資料，臺灣百寧公司得伏寧咽喉消炎噴霧液藥品查驗
    登記申請文件，除了貴公司及藥政處持有之外，尚有何人可
    能持有？貴公司曾否將右揭資料交付其他人員使用？）沒有
    ，只有本公司及藥政處持有，本公司人員不曾將貴單位所提
    示之資料交付予公司及藥政處以外之人員使用」等語。
  2.證人即臺灣諾華公司事業發展部資深部長吳介彰證稱：「（
    善得錠注射液藥品之製程、方法、技術及處方等資料，除了
    貴公司及藥政處持有外，有無其他人可能持有？）除了瑞士
    總公司、本公司及藥政處外，應該沒有其他人員會持有」等
    語（以上二人供述，參見法務部調查局航業海員調查處航
    肅字第第600069號卷35頁、41頁）。
  3.證人即友穗公司董事長陳澤民於調查時證稱：「（右揭提示
    之資料，雷可孚注射液之原品成品檢驗規格比對表資料原件
    ，除了貴公司及藥政處持有之外，尚有何人可能持有？貴公
    司曾否將右揭資料交付其他人員使用？）右揭資料之原件，
    係由芬蘭藥商LEIRAS公司提供本公司，俾利送交衛生署藥政
    處辦理新藥查驗登記使用，本公司將原件送交藥政處後僅留
    存影本於公司內，該份資料中包括LEIRAS公司製造「雷可孚
    注射劑」藥品之方法、技術、製程及處方等機密資料，文件
    上載有「CONFIDENTIAL REGULATORY DOCUMENT」，對LEIRAS
    公司及本公司而言，屬商業機密，本公司不會亦未曾將該等
    資料交付其他藥商或人員參考使用。合法持有該等文件資料
    者，只有LEIRAS公司、藥政處以及本公司」、「我們與外國
    廠商訂約有保密規定，因為檢驗報告書是必備的文件，而且
    檢驗報告書是實驗的紀錄，在藥典上沒有，所以有保密性」
    等語（參見調查局卷42頁，上訴卷136頁）。
  4.證人即瑞安大藥廠公司副總經理陳肇基於調查時供證：本公
    司未曾將前述資料提供予任何藥商參考使用等語，又於原審
    證述「（增骨密注射液的製程、處分及資料）除了我們公司
    及生技中心外，我們申請時會提供給藥政處。」、「（其他
    的單位）應該不會有這些資料。」、「（這些資料）應該是
    我們公司的機密資料。」、「生技中心所提供僅係技術性的
    資料，我們還要一再的測試，我們實驗出來的方法，再去申
    請」等語（參見調查局卷30頁，原審卷144至147頁）。
  5.證人即臺灣永光公司副總經理林永朝於調查局、原審證述：
    「（前列地爾）相關的研發資料，應該不會有其他的地方會
    有上述的資料」、「（前列地爾的研發資料，是否會任意提
    供給第三者？）不會」等語（參見調查卷47 頁、原審卷149
    、150頁）。
  6.證人即生達化學製藥公司總經理乙○○於調查、原審、本院
    時證稱：「（你們這些資料，沛迅靜脈注射液之藥品查驗登
    記資料，是否有對外公開？）無」、「（這些研發資料是屬
    於貴公司的商業機密否？）對」、「（你們的資料是否為商
    業秘密？）這些資料只有研發人員才可以看。公司規定，如
    果屬於研發資料，都是商業機密不能外洩」、「我們還是要
    有研發人員作一些檢驗方法的檢驗、擬定等」等語（參見調
    查局卷48頁，原審卷153至155頁，上訴卷137頁）。
  7.證人即瑞士製藥公司總經理丙○○於調查、原審時證稱：「
    （貴公司申請這個產品的資料，克慮平錠之申請資料，是否
    只有貴公司及藥政處有這些資料外，是否有提供給第三者？
    ）無」、「（這些申請資料是否屬商業機密？）對」、「藥
    典上只有記載實驗方法，沒有記載製造方法」等語（參見調
    查局卷50頁、原審卷157、158頁，上訴卷138頁）。
  8.依上開各證人證述，參互以觀，可見各藥廠均注意妥慎保管
    各自藥品製造實驗紀錄，不願將資料外洩，以保護經濟效益
    ，核與證人吳學智證稱：「（一般汎生公司所申請的學名藥
    ，包括藥品之處分、製程、原料檢驗規格及方法、原料檢驗
    成績、成品檢驗規格及方法、成品檢驗成績、試驗紀錄表、
    安定試驗之規格方法等文件，在汎生公司會不會主動公布給
    業界知道？）一般來講，在各個藥廠而言，絕對不可能公布
    出去，事關競爭關係」、「除非是其他的藥廠用偷偷的方式
    拿出來，否則一般的藥廠是絕對不可能取得」、「大部分幾
    乎都是被告沈在董事長辦公室交給我的」、「因為沈說：這
    些學名藥的文件是藥政處林交付給他的，所以我也不知道那
    些來源是否合法」等情相符（參見原審卷101、102頁）。
  9.又依行政院衛生署以90年7月23日衛署藥字第0900047390 號
    函所載：「二、本署對廠商申請藥品許可證所送藥品查驗登
    記相關資料，並未歸類保密等級，惟本署承辦公文書，自不
    應隨意外流公開，廠商申請之藥品，若已收載於各國藥典或
    相關公開之典籍，或已公開發表之文獻，第三者自可由各國
    藥典或相關公開之典籍查閱，或已公開發表之文獻查閱，若
    申請之藥品未收載於各國藥典、或相關公開之典籍、或已公
    開發表之文獻等，因涉及廠商商業機密，不得對外公開」，
    有該函文可稽（參見原審卷95頁），證人即藥政處技正唐碧
    珠亦於調查時證述：「（甲○○是否曾經跟你借過所承辦過
    案件之案卷作參考）沒有，同事如有需要要借用檔案資料，
    須填借檔單蓋上自己職章，並請另一位同事蓋章後，持借檔
    單向檔案室調閱‧‧‧而非向個別承辦人借閱」等語（參見
    調查局卷23頁），核與被告偵查中供稱「是我調檔來的」、
    「我是向檔案室調的」等情相符（參見22851 號偵查卷10頁
    ），足見有關藥品查驗登記之資料，在行政院衛生署檔案中
    ，雖未被正式列為機密文書，且該訊息是否上開所稱「工商
    秘密」，尚非無疑，但依上開證人證述，該資料各有其特殊
    性，公務員私下亦不得借閱，而須依借檔單始能調閱，佐以
    公務員服務法上開之規定意旨，自堪認係刑法第132條第1項
    所稱國防以外應秘密之文書，則被告將上開藥品查驗登記資
    料，任意交付予他人，自該當洩密罪無訛，已極明確。
(四)被告雖辯以上開藥物查驗登記資料，於藥典皆可找尋，不屬
    應秘密之文書云云。經查：
  1.依行政院衛生署90年11月26日衛署藥字第0900073630號函及
    91年2月25日衛署藥字第0910015261 號函，雖認為瑞安大藥
    廠公司之增骨密注射液、臺灣百寧公司之得伏寧咽喉消炎噴
    霧液、臺灣諾華公司之善得錠注射液、友穗公司之雷可孚注
    射液、瑞士藥廠公司之克慮平錠、生達製藥公司之沛迅靜脈
    注射液等六項申請藥品查驗登記資料，廠商除自行制定外，
    可依需要自行上網路或圖書館搜尋已發表資文獻相關公開資
    料參考，有上開函文及附件所附美、英、德等國之藥品處分
    集相關文獻資料在卷可證（參見原審卷181 至294頁、326頁
    ），被告所提呈美、英、德等國之藥典或典籍查閱相關資料
    ，確有上述藥品之資訊乙節，有被告91年10月2 日答辯狀證
    一所附呈資料可佐。
  2.然依藥事法施行細則第22條「依本法第39條規定申請製造、
    輸入藥品之查驗登記者，應填具申請書，連同審查費及左列
    文件，送請中央衛生主管機關核辦：(1)標籤、仿單及證照。
    (2)完整技術性資料。(3)申請輸入藥品查驗登記者，其出產國
    家核准製售及國外原廠授權登記之證明文件及其中文譯本。
    (4)其他經中央衛生主管機關指定之文件。可見藥品之成分、
    規格、性能、製法之要旨、檢驗規格與方法，係屬完整技術
    性資料之範圍。茲依扣案之廠商查驗登記資料所示，各廠商
    送請查驗資料各有不同內容，所檢附資料亦有不同，如被告
    辯稱可由藥典查閱所需資料屬實，同案被告己○○、戊○○○二人，既有研發人員之吳學智等人可研發，何須委由被告
    調閱該等資料，並由被告以郵寄方式寄至台灣汎生公司位於
    高雄縣鳥松鄉公司處所，自與常情有違。況且，依乙○○等
    人所證述，廠商如何研發藥品並生產上市，本係商業至高之
    秘密，此觀新型藥品有專利之保護，及常見可樂，百事可樂
    及可口可樂，均係類似原料，但各有不同配方等情自明，是
    藥典上縱有記載藥品成分、規格、製法要旨等，應僅係化學
    上、物理學上之必然組成要件，仍須經廠商研發後，並加以
    實作，測試後，始能查驗上市，應極明灼。另依實務上查獲
    甚多之壯陽藥，均有標明成分，但經法院送請衛生單位檢驗
    結果，均無從還原其製成之必然過程觀之，被告上開辯稱，
    難以採為其有利認定。
  3.再依證人丙○○於原審所證：「（你們公司願意將克慮平錠
    的資料給汎生公司否）應該不會」、「（汎生公司如果拿你
    們所申請的資料，是否可以申請核可？）有可能可以，有可
    能不可以。因為他們可能很快抓到方向，就有可能馬上提出
    申請，但如果研發能力不夠的話，就不可以。有現成的資料
    可以參考，可以節省時間」、「原料的規格、成品規格，在
    我們公司申請時，在藥典上找不到」、「何時找得到，我不
    清楚，但有些部分需要自己去摸索」等語（參見原審卷 158
    至160 頁），又於本院上訴審證稱「藥典上面只有記載實驗
    方法，沒有記載製造方法」，復於本院更審時證稱：「 100
    公絲申請過，才申請25公絲的查驗」、「這是概略算法，我
    們花三年時間，要做生體相等性實驗」、「不過沒有100 公
    絲的許可證，就不會生出25公絲」、「事實上100 公絲產品
    與25公絲的產品，在處分比例上是相同的」、「與原廠比較
    的資料，必須自己做」、「學名藥製作過程當然是機密‧‧
    ‧所以去發展一個產品過程，一定是有機密」、「這些資料
    經過藥政處的認證，絕對可行，可以節省藥品研發摸索的時
    間，時間就是金錢，方法上也可以節省」等語（參見本院更
    二審卷156、157頁），益見產品研發，各個廠商須投入甚多
    研發設備及人力、時間，則汎生公司生產送驗之克腦寧錠雖
    係100 公絲，與丙○○所證述瑞士公司生產克慮平錠送驗25
    公絲，有所不同，但依丙○○所述，25 公絲仍須檢送100公
    絲所需生體相等性實驗資料，取得許可證後始能生產25公絲
    ，足見此種藥品不同重量之送驗資料雖有不同，但均須生體
    相等性實驗資料，且須廠商實作，自係廠商之機密文書。
  4.證人即生達公司之乙○○，於本院上訴審時證稱「雖然藥典
    上有，我們還是要作實驗」，又於本院更審證稱：「（這些
    資料要不要檢驗或實做）當然要，我們是根據藥典記載方法
    ，所以要做檢驗工作」、「我是說這產品是學名藥，汎生公
    司要申請，可以根據藥典所載的檢驗方法去作檢驗的工作」
    、「都依照藥典來做‧‧‧但每家研發成本不同，每家設備
    不同，可能不同原料，有時原料來源不一樣，測試也會不一
    樣」、「做檢驗分析及試做，約須一年」、「我們只附一些
    說明書」等語（參見本院更二審卷154至156頁），對照證人
    丙○○上開證述，可見產品之試做、檢驗，確須一定之成本
    及時間，則被告將他人心血，任意交由台灣汎生公司參考，
    自堪認有洩密之犯意。
  5.再者，證人即藥政處人員藍國岳於本院前審證稱：「（這些
    文件外流對於廠商有何影響？）沒有，就算抄襲文件，還是
    要做試驗出來。但是會比較容易進入，可是還是要做出實物
    ，再經過我們查驗，才能登記」、「（藥典上記載方法，只
    是記載要旨）藥典上新藥記載比較詳細，學名藥就比較簡單
    ，申請的資料是否比藥典詳細，我不是很清楚」、「（查驗
    登載資料是否都拿得到）這是檔案管理，我不清楚」等語（
    參見本院上訴卷158 頁），可見臺灣汎生公司如有參考前述
    廠商資料，比較容易進入狀況，爭取時效，以達到商場競爭
    占有之目的，洵堪認定，是行政院衛生署人員對於其所持有
    及保管藥商申請技術性資料等文書，仍不得隨意公開，甚或
    交付另外廠商，應極明顯，被告上開洩密行為，要堪認定。
(五)次查，臺灣汎生公司依被告所提供之藥物申請查驗登記文件
    內容，以相同方法及原料製造相類似藥品，就依此所製臺灣
    汎生「治喉痛漱口液」、「克腦寧錠」及「伏菌注射液」等
    藥品，分別向藥政處申請藥品許可證後行銷於市面，使汎生
    公司節省藥品研發費用或授權成本等情，業據證人吳學智等
    人證述甚詳在卷。
  1.證人吳學智先後於原審、本院證稱：「（根據你在汎生公司
    的經驗，公司自行研發的學名藥，及沈提供的學名藥資料，
    二者作比較的話，研發的時間及成本，成功的機率有多少？
    ）如果是治喉痛漱口液，我們可自行開發，但是參考資料，
    可以節省二、三個月的研發時間，費用大約是二個研發人員
    及一個試製人員及包括試藥的成本。如果是克腦寧錠的話，
    我們自己研發的話大約需要一年半到二年的時間，如果是參
    考資料的話，馬上就可以提出申請，成本估計大約二個研發
    人員及一位試製人員的時間及試藥的成本。自己研發的成功
    機率很小，我這邊所講的節省，不包括安定性三個月的試驗
    期間。伏菌注射液是可以自行研發成功。假如是我們自行研
    發，我們需要一個月左右，成本大約節省二個研發人員及一
    位試製人員的時間及試藥的成本」、「藥典裡面沒有配方，
    也沒有製造方法」等語（參見原審卷104頁，本院上訴卷140
    頁）。
  2.證人李景瑜於調查站時證稱：「（貴公司取得澳大利亞３Ｍ
    Pharmaceuticals Pty Ltd 授權，製造得伏寧咽喉消炎噴霧
    液藥品之成本為何？）依本公司與澳大利亞３Ｍ－Pharmace
    uticals Pty Ltd 授權合約內容之規定，本公司製造得伏寧
    咽喉消炎噴霧液藥品之主要原料及包裝等，需向３Ｍ Pharm
    aceutical s Pty Ltd 採購，另外，在合約有效期間內，本
    公司尚需支付權利金予該公司，關於權利金部分係屬商業機
    密，恕我不便透露」、「目前仍在銷售中，銷售單價30cc裝
    每瓶210元，100cc裝每瓶420 元」等語（參見上開調查局卷
    36頁），證人乙○○於調查局、原審、本院時證稱：「研發
    成本約50、60萬元」、「這些（沛迅靜脈注射液）藥品在法
    國藥典找得到。研發了一年左右，大約花了50萬元」等語（
    參見調查卷49頁、原審卷153頁，上訴卷137頁），證人丙○○於調查局、原審、本院證稱：「研發成本大約700、800萬
    元」、「我們研發這個產品（指克慮平錠）拿到申請許可大
    約三年半，成本大約7、8 百萬元」、「銷售健保價格100公
    絲為46.8元，25公絲為12. 8元」等語（參見調查卷51 頁、
    原審卷157頁，上訴卷138頁）。對照同案被告己○○、戊○○○於調查時證稱：治喉痛漱口液總生產量為25公升，克腦
    寧錠總生產量為61萬5 千錠等語，堪認此部分藥品生產行銷
    屬實，自堪認有圖利事實。
  3.證人吳介彰證稱：「該藥品（臺灣諾華公司之善得錠注射液
    ），係由瑞士諾華公司所製造，本公司係諾華公司在台分公
    司，該藥品在台灣之銷售係由本公司進口後再銷售至各醫院
    ，進口成本每瓶約300 餘元」、「善得錠注射液藥品係在79
    年取得許可證後，即開始進口銷售，目前仍有銷售，健保價
    格每支為新台幣551 元」等語，證人陳澤民證稱：「本公司
    （友穗公司）代理進口之雷可孚注射液之成本，係屬商業機
    密‧‧‧一般藥商進口藥品在台販售之利潤，大約係售價百
    分之15至百分之20之間‧‧‧銷售價格（健保價）依規格量
    不同而有差異，20ML1支153元，50ML1支344元，100ML1支是
    619 元」等語。證人陳肇基於調查、原審時證稱：「增骨密
    注射液的銷售價格為252 元（健保價格）‧‧‧研發成本包
    括本公司與財團法人生物技術開發中心二者之成本，總計約
    1440萬元（本公司成本約273 萬元）」等語（參見調查卷41
    、43頁，32頁、原審卷144 頁），證人林永朝於調查時證稱
    ：前列地爾總共花了大約七年左右研發該藥品，研發成本大
    約1000萬元」等語（參見調查局卷47頁），然卷內並無汎生
    公司有生產此四項藥品行銷上市之依據，是被告辯稱未有此
    圖利結果，自堪採信。
  4.茲依上開李景瑜、乙○○、丙○○之證述，對照戊○○○之
    證述「我們要參考他的規範」等語（參見本院更一審卷87頁
    ），顯見被告甲○○所交付之藥物檢驗登記等資料，足使臺
    灣汎生公司減少研發成本及支付權利金，並加速上市期間，
    獲得至少新台幣750 萬元以上之不法利益，極為明確，被告
    辯稱其未使汎生公司圖利，被告選任辯護人以上開意旨辯稱
    被告未有圖利犯意，亦無圖利之結果云云，均難採取。證人
    己○○、戊○○○於本院更一審時，已到庭證稱在卷，兩人
    所犯行賄罪，亦經原審及本院上訴審判決無罪確定在案，而
    本院更二審時經傳喚未到庭，辯護人亦捨棄該傳喚，本院因
    認無待該兩人到庭作證必要，併此敘明。綜上所述，被告甲○○上開所辯云云，核係卸責之詞，不足採信。從而，被告
    上開犯行事證明確，均堪認定，應依法論科。
二、被告行為後，貪污治罪條例第6條業於90年11月7日修正公布
    ，同月9日施行，修正後貪污治罪條例第6條第1項第5款規定
    ：對於非主管或監督之事務，明知違背法令，利用職權機會
    或身分圖自己或其他私人不法利益，因而獲得利益者，處五
    年以上有期徒刑，得併科新臺幣三千萬元以下罰金，其犯罪
    構成要件，較行為時舊法規定為嚴，且採結果犯，即新法認
    定行為人必須明知違背法令，致獲得利益為要件，因其法定
    刑與舊法之法定刑相同，比較新舊法之結果，新法對於被告
    並無不利，自應適用裁判時之新法。經查，被告對於非主管
    之事務，明知違背法令，利用職權機會，交付上開文書予戊○○○、己○○，而圖汎生公司私人不法之利益，因而獲得
    利益，核其所為，係犯修正後貪污治罪條例第6條第1 項第5
    款之對於非主管事務圖利罪，及刑法第132條第1項之罪。其
    先後多次圖利、多次洩密犯行，時間緊接，方法相同，所觸
    犯構成要件相同，顯係基於概括犯意為之，均應以連續犯之
    規定，各論以一罪，並均加重其刑。被告所犯上開二罪，有
    方法結果牽連關係，應一重之圖利罪論處。刑法於94年2月2
    日修正公布，並自95年7月1日起施行，已刪除連續犯、牽連
    犯之規定，如依新法規定，應依數罪併罰之規定論處，比較
    新舊法規定，均以舊法規定有利於被告，自應適用行為時法
    。再按，刑法修正公布施行，第10條第2 項規定：稱公務員
    者，謂下列人員：(1)依法令服務於國家、地方自治團體所屬
    機關而具有法定職務權限，以及其他依法令從事於公共事務
    ，而具有法定職務權限者。(2)受國家、地方自治團體所屬機
    關依法委託，從事與委託機關權限有關之公共事務者。貪污
    治罪條例第2條，亦於95年5月5 日修正公布，並自95年7月1
    日起施行，條文經修正為：公務員犯本條例之罪，依本條例
    處斷。茲依新刑法就公務員之定義以觀，被告係身分公務員
    ，新舊法均有貪污犯之適用，經比較後，仍應適用行為時法
    ，併此敘明。原審經審理結果，認被告罪證明確，予以論科
    ，固非無見，但原審未一併認定被告犯刑法第132條第1項之
    罪，自有違誤。原審就治喉痛漱口液、克腦寧錠、沛迅靜脈
    注射液以外藥品之圖利結果，未明確認定所憑依據，且認定
    有圖利結果，均有可議。被告提起上訴，否認有上開圖利、
    洩密犯罪，核非可取，檢察官以被告不另為無罪諭知之期約
    不正利益部分，原審有誤判（參見上訴卷16頁之上訴書），
    指摘原判決不當，難認有理由（詳如後敘），惟原判決既有
    上開可議，即屬無可維持，應由本院就被告之部分撤銷改判
    。爰審酌被告不思公正廉潔，以非法之手段圖利廠商，犯後
    態度，圖利廠商金額等一切情狀，量處被告如主文第二項所
    示之刑，並依同條例第17條、刑法第37條第2 項，宣告褫奪
    公權3年，以示懲儆。又貪污治罪條例第10條第1項：「犯第
    四條至第六條各款之罪者，其所得財物應予追繳，並依其情
    節分別沒收或發還被害人」，其應追繳者，以實施犯罪所得
    之財物為限，如無所得，即無沒收或追繳之可言（參照最高
    法院54年台上字第265號、74年度台上字第1355 號判例）。
    本件被告所犯圖利罪，與己○○、戊○○○間，係居於彼此
    對立之對向關係，各有其行為目的，圖利之對象為臺灣汎生
    公司不法之利益，實施犯罪行為之被告甲○○，因查無積極
    證據足以證明其有實際獲取財物，依前開判例意旨，即無庸
    宣告沒收追繳。
三、公訴意旨另以：被告與同案被告己○○交往密切，數度共同
    出國，自80年間起，被告長期接受同案被告戊○○○致贈每
    次金額約數千元不等之禮品、紅包，另自87年間起，更與己○○、戊○○○夫婦二人期約，待其自藥政處退休後即聘用
    至汎生公司任職總經理之不正利益，即基於概括犯意，將其
    公務上所持有瑞安大藥廠公司之增骨密注射液、臺灣百寧公
    司之得伏寧漱口服液、臺灣諾華公司之善得錠注射液、友穗
    公司之雷可孚注射液、瑞士藥廠公司之克慮平錠、生達製藥
    公司之沛迅靜脈注射液、臺灣永光化學公司之前列地爾等藥
    品查驗登記之文書資料，以郵寄至汎生公司或親自於藥政處
    樓下交付之方式，洩漏予己○○及戊○○○，因認被告所為
    ，另牽連觸犯貪污治罪條例第4條第1項第5 款對於違背職務
    之行為期約不正利益云云。
四、按，事實之認定，應憑證據，如未能發現相當證據，或證據
    不足以證明，自不能以推測或擬制之方法，以為裁判基礎；
    又按，認定不利於被告之事實，須依積極證據，苟積極證據
    不足為不利於被告事實之認定時，即應為有利於被告之認定
    ，更不必有何有利之證據。此所謂證據，係指足以證明被告
    有犯罪行為之積極證據而言，該項證據須適於為被告犯罪之
    證明者，始得採為斷罪之資料（參照最高法院40年度台上字
    第86號、30年度上字第816 號、69年台上字第4913號判例）
    。本件檢察官認被告涉犯有上述罪嫌，無非係以被告之自白
    ，再觀扣案之戊○○○私人筆記簿，詳細記載汎生公司歷年
    來對被告及主管機關人員贈送禮品、紅包明細，且衡諸常情
    ，被告與同案被告己○○、戊○○○非親非故，又有監督關
    係存在，被告本應予以迴避，卻與之交往密切，若純係服務
    產業界，何獨厚臺灣汎生公司，置其他藥廠利益不顧，資為
    論據。本院及原審訊據被告，堅決否認有上開犯行，並先後
    辯稱：上述文件並非機密文件，而調查局及偵查中之供述，
    是因調查人員自行設定答詢內容，被告應檢調人員要求，在
    筆錄上簽名，實際上並無向己○○等人期約任何利益等語。
    經查：
(一)被告固不否認前往大陸，有與己○○見面之情事，但辯稱係
    自費前往云云，惟經本院前審隔離訊問，與被告己○○所述
    不相吻合（參見本院上訴卷211 頁以下），然檢察官就被告
    出國費用是否由汎生公司墊付，始終未能舉出證據，證人即
    本案檢舉人吳學智亦證稱：「我知道他們有一起去大陸，有
    一起回來，但是他們出去的內容，我不清楚」云云（參見原
    審卷114 頁），從而，被告甲○○與同案被告己○○縱曾相
    約一起出國，亦不能遽認被告係接受同案被告己○○招待而
    取得不法之利益。
(二)被告於調查局初訊時，即指明其已將同案被告戊○○○致贈
    之禮品玉鐲、玉項鍊、文鎮等物退回（參見他字卷9 頁），
    其後，歷次偵審中，亦為同一之供述（參見他字卷16頁背面
    、偵字22851號卷10頁，原審卷355頁、本院上訴卷），前後
    一貫，核與同案被告戊○○○供述緬甸玉已被退回情節相合
    （參見本院上訴卷），是被告甲○○上開供述，即堪採取。
    況且，依同案被告戊○○○所庭呈玉鐲購物清單（參見原審
    卷63頁），其價值約在美金五元至五十美元不等，因其價值
    不高，衡情被告應無以之作為違背職務行為對價，而有受賄
    之意思及行為。
(三)被告固於調查處供稱：「我交付藥廠送交藥政處查驗登記之
    藥品資料給汎生公司，純係應汎生公司蔡某夫妻主動之要求
    ，我並未從中取得任何利益或好處，但蔡某夫妻曾向我表示
    ，未來我離職退休後將會聘任我至汎生公司任職」，嗣偵查
    中供稱：「他有承諾過，我將來退休後可至他們公司上班」
    云云（參見他字卷8 頁、16頁背面），然旋即改稱：「（為
    何沒有任何好處，還冒險洩密給汎生？）因為每次升官都沒
    有我，汎生常吹噓自己認識很多立委，關係很好，我也想結
    交這些朋友，而且汎生是國際導向的公司，可以提供我靈感
    ，因為我常幫長官寫演講稿」（參見22851 號偵查卷12頁）
    ，前後供詞已然迥異。嗣原審及本院審理時，更否認有期約
    不正利益之情事（參見原審卷53頁、本院上訴卷），是其之
    供述既有反覆，已有瑕疵可指。參酌被告當時年約43歲，距
    退休期間至少尚有15年左右，屆時汎生公司是否尚存在或改
    組，均屬無法預料之事，在雙方對於擔任何種職務以及待遇
    條件等均不明之狀態下，作如此約定，不盡符合常理。況且
    ，同案被告己○○、戊○○○自始否認其事，是被告上開之
    片面而有瑕疵之供詞，實不能執為被告犯罪證據。綜上所述
    ，被告期約不正利益犯行，查無積極證據足以證明，揆諸前
    揭判例意旨，本應為被告無罪諭知，惟因與前揭有罪部分，
    有裁判上一罪關係，本院爰不另為其無罪之諭知。
五、檢察官併辦意旨略稱（台北地檢署：95年偵字第4955號）：
    汎生公司於89年4 月間發生財務危機，己○○戊○○○夫婦
    經人介紹認識洪國禎，陳稱若洪國禎出借5500萬元，己○○
    夫婦同意將汎生公司經營權讓給洪國禎經營一年，雙方協議
    另成立新模範生化科技股份有限公司，並將汎生所有139 張
    藥品許可證，向藥政處申請移轉至新模範公司，移轉期間，
    汎生公司向高雄法院申請重整，而獲准重整三個月，己○○
    夫婦竟向衛生署請求暫緩辦理藥證移轉，且委由被告甲○○
    ，將應退還新模範公司139 張許可證私下交回己○○，以致
    無法完成藥證移轉程序，因認被告涉有圖利罪嫌云云。惟查
    ，洪國禎、吳學明等人證述，僅足證明汎生公司與洪國禎間
    有債權債務關係，被告甲○○並未參與其事，已難認有犯意
    聯絡。又己○○夫婦於調查站時，均否認有該轉讓情事在卷
    ，且該兩人被訴詐欺犯行，亦經高雄法院、高雄高分院判決
    無罪確定，則該轉讓情事之有無，已難加以確認。再者，依
    卷附台北地檢署94年偵字第8405號不起訴處分書所載，被告
    甲○○亦經檢察官查無犯罪情事，且依被告甲○○，及被告
    聲請傳喚證人即藥政處副處長丁○○到庭證述（參見本院更
    二審卷158、159 頁），亦難逕認被告將汎生交付提出之139
    張藥證交由己○○之行為，有何圖利犯行之可言，且此行為
    ，如堪認構成圖利罪，與本案上開犯罪手法有何連續犯裁判
    上一罪關係，亦未據公訴人舉證說明，從而，本件併辦案情
    ，難認與上開有罪部分，有何裁判上一罪關係，本院應檢還
    檢察官另行依法處理，併此敘明。
據上論斷，應依刑事訴訟法第369條第1項前段、第364條、第299
條第1項前段，貪污治罪條例第2條、第6條第1項第5 款、第17條
，修正前刑法第56條、第55條，刑法第132條第1項、第2條第1項
、第11條前段、第37條第2項，判決如主文。
本案經檢察官許仲瑩到庭執行職務
中    華    民    國    95    年    8    月     17    日
                  刑事第六庭  審判長法  官  林  堭  儀
                                    法  官  莊  謙  崇
                                    法  官  蔡  聰  明
以上正本證明與原本無異。
如不服本判決，應於收受送達後十日內向本院提出上訴書狀，其
未敘述上訴之理由者並得於提起上訴後十日內向本院補提理由書
（均須按他造當事人之人數附繕本）。
                                    書記官  高  士  童
中    華    民    國    95    年    8     月    18    日
附錄：本案論罪科刑法條全文
修正後貪污治罪條例第6條：
有下列行為之一者，處5年以上有期徒刑，得併科新臺幣3千萬元
以下罰金：
一、意圖得利，抑留不發職務上應發之財物者。
二、募集款項或徵用土地、財物，從中舞弊者。
三、竊取或侵占職務上持有之非公用私有器材、財物者。
四、對於主管或監督之事務，明知違背法令，直接或間接圖自己
    或其他私人不法利益，因而獲得利益者。
五、對於非主管或監督之事務，明知違背法令，利用職權機會或
    身分圖自己或其他私人不法利益，因而獲得利益者。
前項第1款至第3款之未遂犯罰之。


司法院資訊處製作；財團法人民間司法改革基金會備份。
